最高法院民事判決　　　　　　九十四年度台上字第二０三二號
　　上　訴　人　丙○○
　　　　　　　　　　　　號
　　訴訟代理人　黃進祥律師
　　　　　　　　江順雄律師
　　　　　　　　黃建雄律師
　　被 上訴 人　甲○○
　　　　　　　　　　　　33號.
　　　　　　　　戊○○
　　　　　　　　丁○○
　　　　　　　　乙○○
　　　　　　　　　　　　號
　　共　　　同
　　訴訟代理人　林政德律師
上列當事人間請求履行契約事件，上訴人對於中華民國九十三年
四月六日臺灣高等法院臺中分院第二審判決（九十二年度上字第
一０九號），提起上訴，本院判決如下：
    主  文
上訴駁回。
第三審訴訟費用由上訴人負擔。
    理  由
本件被上訴人主張：兩造為兄弟，在父母之同意下，於民國六十
八年間訂立分家契約書（下稱第一次分家契約書）時，誤將坐落
南投縣鹿谷鄉○○○段四五之八號土地，記載為同段四五之五號
土地（下稱系爭土地），致將系爭土地（以贈與為名）移轉登記
於上訴人名下，於兩造之父林朝舜去世後，伊四人始發現上情。
嗣經兩造於七十六年七月十五日另立分家契約書（下稱第二次分
家契約書），於第一條約定依「各房取得田部分財產明細表」（
下稱財產明細表）所載，由被上訴人甲○○、戊○○、乙○○、
丁○○依序分得系爭土地面積之○．一三七四公頃（即應有部分
五三○四分之一三七四）、○．○五○一公頃（即應有部分五三
○四分之五○一）、○．一一八三公頃（即應有部分五三○四分
之一一八三）、○．○九三二公頃（即應有部分五三○四分之九
三二）（其餘○．一三一四公頃即應有部分五三○四分之一三一
四由上訴人分得），並約定上訴人應於政府開放可增加所有權人
時，辦理所有權移轉登記予伊等，而自斯時起分管使用該土地迄
今。茲土地法第三十條關於禁止農地移轉為共有之規定，已於八
十九年一月二十六日公布刪除，乃迭經催告上訴人辦理系爭土地
之所有權移轉登記，均未獲置理。爰依分家契約之法律關係，求
為命上訴人將系爭土地應有部分五三○四分之一三七四、五三○
四分之五○一、五三○四分之一一八三、五三○四分之九三二，
依序移轉登記予甲○○、戊○○、乙○○、丁○○之判決（原判
決判命被上訴人乙○○將同段五六之一九號土地應有部分一五八
一分之二七七移轉登記予上訴人之同時，上訴人應將系爭土地應
有部分五三○四分之一一八三移轉登記予乙○○部分，未據乙○
○聲明不服）。
上訴人則以：系爭土地早在六十九年五月間，由兩造之父辦妥贈
與登記予伊單獨取得所有權。伊既未與被上訴人訂立第一、二次
分家契約書，被上訴人依分家契約書，請求伊為給付，已屬無據
。況第二次分家契約書縱為真正，然其目的在逃避遺產稅，有悖
公序良俗，依民法第七十二條之規定為無效，上訴人仍不得據以
請求伊為給付。即令尚屬有效，惟於被上訴人未依該契約書第一
條所載之「財產明細表」，將伊分得之各該土地應有部分移轉登
記予伊前，伊亦得為同時履行之抗辯，拒絕給付等語，資為抗辯
。
原審斟酌全辯論意旨及調查證據之結果，以：兩造之父林朝舜去
世後，被上訴人發現兩造於六十八年間訂立之第一次分家契約書
，將南投縣鹿谷鄉○○○段四五之八號土地，誤載為系爭土地，
而將系爭土地辦理贈與登記於上訴人名下。雙方為此訂定第二次
分家契約書，上訴人同意於政府開放可增加所有權人時，按該契
約書第一條之「財產明細表」所示各房取得額之所有權，辦理移
轉登記予被上訴人之事實，有土地登記謄本及各該分家契約書可
稽，並經證人即代書魏宗秀、兩造堂叔林新治，及兩造之母林曾
箱所證實。而六十八年間之第一次分家契約書，係由林朝舜主持
分產，於兩造抽籤完成，協議內容成立後，始由林朝舜統一刻印
並委請代書魏宗秀書寫分產之內容，業經魏宗秀證述明確，足見
兩造間之分產協議（分家契約）已然成立，縱上訴人事後未同意
其父代刻印章及用印，仍應受該分家契約書內容之拘束。至系爭
土地於六十九年五月二十三日，辦理贈與登記予上訴人之登記契
約書上，所記載之「無另訂私契」，係指未再另訂贈與私契，非
謂兩造間於六十八年間無分家協議及未訂定分家契約書。另上訴
人於七十五年間在彰化縣二水郵局留存之郵政存簿儲金立帳聲請
書、存簿儲金儲戶資料電腦建檔調查表，併同第二次分家契約，
經送請憲兵學校鑑定，固因字跡不足而無法鑑定。惟法院非不得
本於自由心證，參酌證據資料加以判斷之。是原審既經比對各該
文件上「丙○○」字跡之運筆特徵，多所相符。且參諸兩造間之
分家協議，係經由父母及族親之見證，兩造並自完成分產後，確
依第二次分家契約書後附之地籍圖所示之區域，管領使用土地。
則上訴人否認第一、二次分家契約書之存在，辯稱第二次分家契
約書非真正，伊未於其上簽名云云，即無足取。再審酌系爭四五
之五號土地共分「九丘」，面積達五三○四平方公尺，為四五之
八號土地（面積三七七平方公尺）之十四倍。而兩造分家時，其
父林朝舜所有最大面積之同段六六九號土地（八四○七平方公尺
）既「公平分配作成五」，衡情不應由上訴人獨得廣大面積之系
爭土地。苟系爭土地確因分家由上訴人單獨取得，何以竟未單獨
使用收益該土地？而係由兩造於第二次分家契約書訂立後，按該
契約書後附地籍圖劃分區域，分別管領使用迄今，未見上訴人異
議？亦證被上訴人主張第一次分家契約書將系爭土地誤載為四五
之八號土地，兩造為此訂定第二次分家契約書，為信而有徵。林
朝舜生前分配財產之贈與行為，本須繳納贈與稅，而兩造間第二
次分家契約書意在確認第一次分家契約書之誤載及重為分配，自
均無關遺產稅之繳納。上訴人以該契約書之訂定，為逃避遺產稅
之脫法行為，應屬無效云云為辯，更無足取。查土地法第三十條
關於禁止農地移轉為共有之規定，已於八十九年一月二十六日公
布刪除，兩造簽訂第二次分家契約書第五條所定「俟田地目日後
政府開放可增加所有權人」之條件，既已成就，被上訴人據以請
求上訴人將系爭土地應有部分五三○四分之一三七四（○．一三
七四公頃）、五三○四分之五○一（○．○五○一公頃）、五三
○四分之一一八三（○．一一八三公頃）、五三○四分之九三二
（○．○九三二公頃），依序移轉登記予甲○○、戊○○、乙○
○、丁○○，即屬有理，應予准許。因依「財產明細表」所載，
經登記為乙○○所有之五六之一九號土地，已劃分為上訴人丙○
○分得○．○二七七公頃，及被上訴人戊○○分得○．○八六九
公頃，乙○○分得○．○四三五公頃，其餘（○．○一四八公頃
）劃為通路保持共有，有該契約書後附地籍圖可憑。乙○○自負
有同時移轉該土地應有部分一五八一分之二七七（面積○．○二
七七公頃。按係一七二九分之二七七之誤，如後述）予上訴人之
義務，上訴人為同時履行之抗辯，洵屬有理。為原審心證之所由
得，並說明兩造其餘攻擊防禦方法毋庸逐一論述之理由，乃維持
第一審所為被上訴人勝訴之判決，駁回上訴人之上訴，並將第一
審判決主文所命上訴人對被上訴人乙○○部分之給付，「更正」
（諭知）為乙○○將五六之一九號土地應有部分一五八一分之二
七七移轉登記予上訴人之同時，上訴人應將系爭土地應有部分五
三○四分之一一八三移轉登記予乙○○，經核於法並無違背。按
原審依第二次分家契約書第一條之「財產明細表」所載，已認定
登記為乙○○所有之五六之一九號土地，經劃分為丙○○分得○
．○二七七公頃，戊○○分得○．○八六九公頃，乙○○分得○
．○四三五公頃，其餘（○．○一四八公頃）劃為通路保持共有
。而該五六之一九號土地之登記謄本登載其面積為○．一七二九
公頃。依此比例，乙○○應同時移轉登記予上訴人之該土地應有
部分為「一七二九分之二七七」。原判決誤算為應有部分「一五
八一分之二七七」，係屬應由原審裁定更正之範疇，無礙其判決
之結果，該判決仍應予維持。上訴論旨，徒就原審取捨證據、認
定事實及解釋契約之職權行使，指摘原判決對其不利部分為不當
，聲明廢棄，非有理由。
據上論結，本件上訴為無理由。依民事訴訟法第四百八十一條、
第四百四十九條第一項、第七十八條，判決如主文。
中　　華　　民　　國　九十四　年　十一　　月　　十　　日
                      最高法院民事第四庭
                          審判長法官  蘇　茂　秋
                                法官  蘇　達　志
                                法官  陳　碧　玉
                                法官  王　仁　貴
                                法官  鄭　玉　山
      本件正本證明與原本無異
                                      書  記  官
中　　華　　民　　國　九十四　年　十一　　月　二十三　日
                                                 Ｒ
